臺灣高雄地方法院刑事判決　　　　　　　　　　　　　　九十一年度自字第六六號
　　自　訴　人　丙○○
　　被　　　告　丁○○
　　被　　　告　甲○○
　　被　　　告　乙○○○○鄉公所
　　法定代理人　蘇宗
右列被告等因竊佔案件，經自訴人提起自訴，本院判決如左:
    主  文
丁○○、甲○○均免訴。
乙○○○○鄉公所被訴竊佔部分自訴不受理。
    理  由
一、自訴意旨略以：自訴人所有坐落乙○○○○鄉○○○段一六六一號土地（如附表
    一），面積一四八平方公尺，因自訴人遷住高雄市經營事業甚忙，疏於管理，詎
    被告丁○○、甲○○及乙○○○○鄉公所竟分別意圖為自己不法利益，基於竊佔
    之犯意，被告丁○○竊佔如附表二所示Ａ部分土地，以供其興建雞舍養雞之用，
    被告甲○○竊佔如附表二所示Ｂ部分土地，以為養殖魚類及道路之用，被告乙○○○○鄉公所竊佔如附表二所示Ｃ部分土地，以供興建排水溝之用，竊佔面積分
    別為七十平方公尺、四十平方公尺及三十八平方公尺。嗣於九十年初，自訴人前
    往上開土地查看，始發覺上情，即向地政機關聲請測量結果，被告等確有竊佔自
    訴人所有上開土地，自訴人並向被告等請求拆除、返還，被告等均置之不理。因
    認被告等各涉犯刑法第三百二十條第二項之竊佔罪嫌云云。
二、按案件時效已完成者，應諭知免訴之判決，刑事訴訟法第三百零二條第二款定有
    明文。又按法人為刑事被告，除有處罰之特別規定外，在實體法上不認其有犯罪
    能力，在程序法上亦不認其有當事人能力，是法人之當事人能力，應以實體法上
    犯罪能力為前提；故以法人為被告而起訴，其程序即屬違背規定，應依第三百零
    三條第一款之規定為不受理之判決，最高法院五十四年台上字第一八九四號判例
    意旨可資參照。
三、經查：被告甲○○於本院審理時辯稱：伊確有在乙○○○○鄉經營養殖漁業，但
    該地點係河川地，屬水利局所有的，而由伊向水利局承租使用，自六十八年間起
    開始在該處從事養殖漁業，並無占到自訴人的地等語，並提出高雄縣河川公地種
    植使用許可書四紙及河川公地使用費繳納聯單五紙等影本為證，被告丁○○於本
    院審理時辯稱：該養雞舍係伊父親羅尿興建的，是伊父親羅尿於六十八年間向高
    雄縣政府申請承租使用，而於七十年間興建的，伊父親往生後，先由家族管理，
    而於八十九年八月一日伊退休後，由伊繼續經營管理，而甲○○之魚塭較養雞舍
    更早存在該處等語，並提出高雄縣河川公地種植使用許可書影本三紙為證。又自
    訴人陳稱：伊係於九十年初前往該地查看時，始發現遭人佔用，被告等自何時起
    佔用，伊並不清楚，亦無證據證明被告等係自何時起佔用，而伊係於八十九年七
    月繼承該土地，前為伊父親所有，且對於被告甲○○所稱其係自六十八年間起即
    在該處養殖漁塭，應該有可能，但實際情形伊並不知道，伊係在一、二年前始至
    該處查看，且該處雞舍之設備老舊，應該是使用很久了等語。準此，縱如自訴人
    所言，被告甲○○及丁○○等確有佔用自訴人所有上開土地，惟被告甲○○係自
    六十八年間起、被告丁○○係自七十年間起（即承繼其父羅尿及其家族之占有狀
    態），即分別佔用該土地，而竊佔罪為即成犯，於其竊佔行為完成時犯罪即成立
    ，以後之繼續竊佔乃狀態之繼續，非行為之繼續（最高法院六十六年度台上字第
    三一一八號判例意旨可資參照），又竊佔罪之追訴權時效期間，依刑法第八十條
    第一項第二款規定為十年，依上開判例意旨，被告等分別自六十八年間及七十年
    間起即已完成竊佔行為迄今，顯已逾十年之追訴期間，其追訴權時效業已完成，
    揆諸前揭說明，爰不經言詞辯論，逕為諭知免訴之判決。
四、自訴人於本院審理時陳稱：「（問：你係自訴乙○○○○鄉公所抑或蘇宗？）
    我是要自訴乙○○○○鄉公所，而蘇宗是其法定代理人，並非要自訴蘇宗。
    」等語，且觀之本件自訴狀係載明被告「乙○○○○鄉公所法定代理人蘇宗（
    鄉長）」；準此，自訴人係對乙○○○○鄉公所提起本件竊佔自訴，而非並對蘇
    宗提起自訴，合先敘明。而自訴人提起本件自訴，以乙○○○○鄉公所為被告
    ，惟乙○○○○鄉公所係屬公法人，並非自然人，而自訴人所訴之犯罪行為，法
    律上又無對於法人處罰之特別規定，在實體法上不認其有犯罪力，在程序法上自
    亦無當事人能力。從而，自訴人對乙○○○○鄉公所提起本件自訴，其程序即屬
    違背規定，依前開說明，亦爰不經言詞辯論，逕為諭知不受理之判決。
據上論斷，應依刑事訴訟法第三百四十三條、第三百零二條第二款、第三百零三條第
一款、第三百零七條，判決如主文。
中      華      民      國        九十一    年      四    月      三    日
                                  臺灣高雄地方法院刑事第六庭
                                      法  官   洪榮家
右正本證明與原本無異。
如不服本判決，應於判決送達後十日內，向本院提出上訴狀。
                                      書記官    陳寰瑛
中      華      民      國        九十一    年      四     月     三    日
